臺灣高等法院民事判決
111年度上易字第348號
上  訴  人  劉禹樊即陳彥丞

訴訟代理人  劉安桓律師                      
複代理人    林博文律師                      
被上訴人    陳康龍  
上列當事人間請求給付買賣價金事件，上訴人對於中華民國110
年11月9日臺灣桃園地方法院109年度訴字第341號判決提起上訴
，並為訴之追加，經本院於111年7月19日言詞辯論終結，判決如
下：
    主      文
原判決廢棄。
被上訴人應給付上訴人新臺幣玖拾萬元，及自民國一百零九年二
月二十七日起，至清償日止，按週年利率百分之五計算之利息。
追加之訴駁回。
第一、二審（含追加之訴）訴訟費用由被上訴人負擔。
    事實及理由
一、按第二審程序中為訴之追加，非經他造同意，不得為之，但
    有因請求之基礎事實同一之情形不在此限，民事訴訟法第44
    6條第1項、第255條第1項第2款定有明文。上訴人於原審主
    張其依民法第367條規定，請求被上訴人給付買賣價金之一
    部即新臺幣(下同)90萬元。嗣在本審，於民國110年5月11日
    ，不變更原訴之聲明下，以其於102年8月間與被上訴人約定
    ，先依買賣形式將所有坐落臺北市○○區○○段0○段000地號、
    權利範圍1/8之土地，及其上同小段000建號，門牌號碼臺北
    市○○區○○街000巷0號0樓，權利範圍1/2之房屋（土地及房屋
    合稱系爭房地）之應有部分（下稱系爭應有部分）移轉登記
    至被上訴人名下，並委由被上訴人以其名義取回被占用之房
    地，再出售被上訴人系爭應有部分，被上訴人則應交付其出
    售金額中之465萬元，其餘金額作為被上訴人之報酬，被上
    訴人嗣未依約交付金額為由，追加被上訴人受任出售房地事
    實，並依同法第541條第1項規定為先位之請求，原依同法第
    367條規定請求部分，則為備位請求。經核上訴人所為追加
    與原請求均係基於上訴人要求被上訴人給付出售房地價金之
    基礎事實，核無不合，應予准許。
二、上訴人主張：伊與訴外人即伊母劉璧雲為系爭房地之共有人
    。因劉璧雲長年居住國外，與伊感情不佳，且系爭房地復遭
    訴外人即伊堂妹陳佳薇占用。伊欲出售系爭房地以變現活用
    ，將系爭應有部分以465萬元出售被上訴人，並為所有權移
    轉登記。詎被上訴人拒絕給付價金，屢經催索，均未置理。
    爰依買賣契約、民法第367條規定，並一部請求，求為命被
    上訴人給付90萬元本息之判決。原審為上訴人不利之判決，
    上訴人不服提起上訴，且為訴之追加，上訴聲明：㈠原判決
    廢棄；㈡被上訴人應給付上訴人90萬元，及自起訴狀繕本送
    達翌日起至清償日止，按週年利率5%計算之利息。
三、被上訴人則以：否認兩造間有委任關係，並不負擔交付上訴
    人465萬元之受託人義務。其以對上訴人之借款與上訴人之
    買賣價金債權抵銷，並將借據返還上訴人等語，資為抗辯，
    答辯聲明：上訴及追加之訴均駁回。
四、查，上訴人於102年8月16日以買賣為原因將系爭應有部分移
    轉登記予被上訴人。被上訴人於104年9月22日將系爭應有部
    分出賣予劉璧雲，並於同年10月2日辦畢所有權移轉登記，
    有土地登記申請書、繳款書、不動產買賣契約書、協議書、
    建物登記謄本可資佐據（見原審卷第7至17、19、75、77、9
    9頁），堪認為真實。
五、上訴人先位主張其本於委任關係，得請求被上訴人交付出售
    系爭應有部分所取得之價金乙節，為被上訴人否認，且以前
    揭情詞為辯。經查：
（一）按當事人主張有利於己之事實者，就其事實有舉證之責任
      ，民事訴訟法第277條前段定有明文。上訴人就其與被上
      訴人間成立委任關係，固陳稱：其因系爭房地遭訴外人陳
      佳薇占用，無法使用其資產或出賣變現，始透過其前任老
      闆找到被上訴人，經被上訴人答應幫其處理系爭房地遭占
      有狀況並轉售他人變現。雙方約定其先以買賣為原因，將
      系爭應有部分移轉予被上訴人，被上訴人則先自陳佳薇取
      得系爭房地之占有，再轉售變現。被上訴人僅須交付其出
      售價金中之465萬元，其餘溢價則作為被上訴人之酬金等
      語（見本院卷第84頁）。惟上訴人並未提出兩造間何成立
      委任關係之證據，是項主張，已屬無據。
（二）上訴人雖引用被上訴人所提出協議書及不動產買賣契約書
      ，以協議書載有「此房屋被堂妹陳佳薇長期侵占，履（應
      為屢字之誤）討不得」，「此房屋另1/2的產權為母親劉
      璧雲持有，因母親長期居住美國，目前處於失蹤狀態，以
      致無法聯繫」等語（見原審卷第77頁）；不動產買賣契約
      書所載買賣總價款僅465萬元，與當時週遭屋齡相近之不
      動產約可出售1,400萬元行情不符，主張有委任之情事云
      云，並提出實價登錄資訊為據（見本院卷第101頁）。惟
      查，協議書之記載要僅說明系爭房地當時狀況，就上訴人
      所述被上訴人受任除去陳佳薇之占有，並變現獲款之事實
      ，無法證明。再者，上訴人僅出售系爭應有部分，且房屋
      部分建築完成日期為62年4月15日，迄102年間已達40年，
      屋齡老舊，有建物登記謄本可按（見原審卷第99頁），出
      售價格原較週遭不動產為低，被上訴人低價買受系爭應有
      部分，並非即與行情未合，故難為上訴人有利之認定。此
      部分主張，自非可採。
六、至上訴人備位主張其出賣被上訴人系爭應有部分，被上訴人
    未依約給付價金乙節，與被上訴人自陳兩造間關於系爭應有
    部分之法律關係只是單純之買賣等語一致（見本院卷第84頁
    ），上訴人既已於102年8月16日完成系爭應有部分之移轉登
    記如上述，被上訴人自應負有給付價金之義務，因兩造間約
    定系爭應有部分之買賣價金為465萬元，有不動產買賣契約
    書可稽（見原審卷第75頁），上訴人主張一部請求90萬元，
    尚屬有合。被上訴人固辯稱業以其對上訴人之債權與上訴人
    之價金債權抵銷，清償該債務云云，惟並未具體陳述係以何
    債權抵銷，並於何時地對上訴人為抵銷之意思表示。按請求
    履行債務之訴，原告就其所主張債權發生原因之事實，固有
    舉證之責任，若被告自認此項事實而主張該債權已因清償而
    消滅，則清償之事實，應由被告負舉證之責任（最高法院28
    年渝上字第1920號判例意旨參照），被上訴人所辯，已屬無
    據。雖被上訴人引用證人即辦理系爭應有部分移轉登記作業
    之代書吳素孟在上訴人告訴被上訴人詐欺之刑事偵查案件（
    臺灣桃園地方檢察署108年度他字第7412號，下稱偵查卷）
    中有關其聽被上訴人說，倘未給付價金，就以對上訴人借款
    債權與上訴人之價金債權抵銷之證詞（見偵查卷第70頁），
    以證明確有抵銷之事實。惟吳素孟亦證稱其不瞭解兩造間之
    債權債務關係等語（見偵查卷第71頁），為本院調閱上開偵
    查卷宗核閱無訛，可見吳素孟僅聽聞被上訴人所言，並未親
    見抵銷經過，且不瞭解上訴人是否確積欠被上訴人債務，是
    項證詞，自難為憑。被上訴人又質疑上訴人倘未取得價金，
    應不會將系爭應有部分移轉登記予其，且完成移轉登記後6
    年始向其請求價金，亦與常理不合云云。然兩造間不動產買
    賣契約書就付款期限及移交不動產方法部分，僅約定「（一
    ）本約簽訂時，甲方（即被上訴人）應付乙方（即上訴人）
    價款之一部份計新台幣壹拾伍萬元整（含定金），乙方亦即
    日親收足訖，餘款則照左列規定給付之。（二）第貳次付款
    ，其尾款一次付清，共計新台幣肆佰伍拾萬元整」等語（見
    原審卷第75頁），足見兩造間並未明定於上訴人移轉登記系
    爭應有部分完成時，被上訴人即應付訖價金，上訴人事後向
    被上訴人為價金之追索，與約定並無不合。又上開契約並未
    限制上訴人價金請求應於何時為之，上訴人本於其請求權利
    ，向被上訴人追索，亦無何違反常理可言。該部分所辯，要
    非可採。
七、綜上所述，上訴人依買賣契約、民法第367條之規定，一部
    請求被上訴人給付90萬元，及自起訴狀繕本送達之翌日即10
    9年2月27日（見原審卷第41頁之送達證書）起，至清償日止
    ，按週年利率5%計算之利息，為有理由，應予准許。原審為
    上訴人敗訴之判決，尚有未洽，上訴論旨指摘原判決不當，
    求予廢棄改判，為有理由，爰由本院廢棄改判如主文第二項
    所示。上訴人於本院為訴之追加先位依同法第541條第1項之
    規定請求，為無理由，應予駁回。
八、本件事證已臻明確，兩造其餘之攻擊或防禦方法及所用之證
    據，經本院斟酌後，認為均不足以影響本判決之結果，爰不
    逐一論列，附此敘明。
九、據上論結，本件上訴為有理由、追加之訴為無理由，依民事
    訴訟法第450條、第449條第1項、第78條，判決如主文。
中　　華　　民　　國　　111 　年　　8 　　月　　2 　　日
                  民事第六庭 
                      審判長法  官  周美雲
                            法  官  游悅晨
                            法  官  古振暉
正本係照原本作成。
不得上訴。
中　　華　　民　　國　　111 　年　　8 　　月　　2 　　日

                            書記官  廖逸柔